【裁判字號】    99,上,796
【裁判日期】    991123
【裁判案由】    履行契約
【裁判全文】
臺灣高等法院民事判決                   99年度上字第796號
上  訴  人  劉道新
訴訟代理人  鍾志宏律師
被上訴人    基泰建設股份有限公司
法定代理人  陳世銘
訴訟代理人  徐志明律師
上列當事人間請求履行契約事件，上訴人對於中華民國99年5 月
26日臺灣臺北地方法院99年度訴字第242 號第一審判決提起上訴
，本院於99年11月9 日言詞辯論終結，判決如下：
    主      文
上訴駁回。
第二審訴訟費用由上訴人負擔。
    事實及理由
一、上訴人主張：
  (一)上訴人於民國94年6 月16日與被上訴人簽訂房地預售買賣合
    約書，向被上訴人買受「信義之星NO.2基泰信義」D 棟4 樓
    房地、車位，被上訴人之銷售廣告載明：「一進大廳即可看
    到象徵基泰信義的鎮宅之寶─國寶級藝術大師李梅樹的真跡
    畫作『花』，當然，在價值上亦是無可取代的箇中經典」，
    依系爭買賣合約26條第2 款：「關於本大樓及本戶房屋買賣
    之條件內容，以本約及附件之說明為據，本約或附件未約定
    者，則依廣告之說明」之約定，該廣告為系爭買賣合約之一
    部，而依消費者保護法第22條規定，被上訴人對上訴人所負
    之義務不得低於該廣告之內容，被上訴人自負有依該廣告內
    容給付之義務。詎自交屋後，被上訴人迄未將李梅樹之真跡
    畫作「花」放置於大廳之真跡迴廊，上訴人已於98年6 月25
    日函催被上訴人交付系爭畫作，惟其拒不履行。爰依買賣之
    法律關係，先位請求被上訴人將系爭畫作交付予上訴人或上
    訴人與其他全體區分所有權人共有。如被上訴人無法交付系
    爭畫作，則依債務不履行、消費者保護法第51條之規定，就
    被上訴人應為給付之3 倍懲罰性賠償金，備位部分請求被上
    訴人給付新臺幣（下同）30萬元。
  (二)系爭買賣合約第11條第3 款約定：「本建物一樓門廳、多功
    能藝術宴會空間、健身房、韻律教室等共同使用部分之規劃
    ，乙方（按即被上訴人）保留修改權，且無需通知甲方（按
    即上訴人），甲方不得異議」，僅約定被上訴人對共同使用
    部分之規劃保有修改之權利，非免除被上訴人交付系爭畫作
    之義務。縱認該約定有免除被上訴人交付系爭畫作義務之意
    ，依民法第247 條之1 規定，該約定免除被上訴人之責任，
    並使上訴人拋棄權利，及限制上訴人行使權利，該約定應屬
    無效。
  (三)被上訴人負有交付系爭畫作之義務，其抗辯無法交付，上訴
    人自屬受有損害，茲系爭畫作之價值無法查證，依民事訴訟
    法第222 條第2 項規定，自應由法院依職權酌定上訴人損害
    之金額。
  (四)原審判決上訴人全部敗訴，上訴人不服，提起上訴，並先位
    聲明：1.原判決廢棄。2.被上訴人應交付李梅樹尺寸15號之
    真跡畫作「花」1 幅予上訴人或上訴人與其他全體區分所有
    權人共有。備位聲明：1.原判決廢棄。2.被上訴人應給付上
    訴人30萬元，及自起訴狀繕本送達翌日即98年10月27日起至
    清償日止，按年息5%計算之利息。3.願供擔保，請准宣告假
    執行。
二、被上訴人抗辯：
  (一)系爭廣告之意涵在於形容基泰信義社區之公共設施將有如藝
    廊般之真跡迴廊，難謂被上訴人負有交付系爭畫作予上訴人
    或上訴人與其他全體區分所有權人共有之義務，上訴人本於
    系爭買賣合約約定有所請求，並無理由。
  (二)縱認系爭廣告之意涵得解為被上訴人有交付系爭畫作之真意
    ，然兩造於簽訂系爭買賣合約時，已於系爭買賣合約第26條
    第2 款約明：「關於本大樓及本戶房屋買賣之條件內容，以
    本約及附件之說明為據，本約或附件未約定者，則依廣告之
    說明。本案之透視圖、模型及照片參考圖，以寫意手法表現
    ，乙方（按即被上訴人）保有美化修改權，僅供參考，均為
    甲方（按即上訴人）所認知、瞭解，甲方不得藉此主張任何
    權利」，第34條第5 款約明：「壹樓B、D戶原設計規劃為一
    般零售空間．．．就該部分空間規劃為多功能藝術宴會空間
    、健身房及韻律教室供全體住戶使用，所有設計裝潢費用均
    由乙方贈送，不在本契約買賣總價內」，第11條第3 款約明
    ：「本建物一樓門廳、多功能藝術宴會空間、健身房、韻律
    教室等共同使用部分之規劃，乙方保留修改權，且無需通知
    甲方，甲方不得異議」，足見兩造就系爭廣告內容已另為斟
    酌、約定，該廣告內容自非系爭買賣合約之一部，上訴人自
    不得據以請求被上訴人交付系爭畫作。
  (三)被上訴人縱有交付系爭畫作之義務，然系爭畫作屬於基泰信
    義社區公共設施之一部，上訴人請求被上訴人將系爭畫作交
    付予上訴人個人，即無理由。而上訴人係本於系爭買賣合約
    有所請求，基於債之相對性，其請求將被上訴人將系爭畫作
    交付予上訴人與全體區分所有權人共有，亦非有據。
  (四)被上訴人並無交付系爭畫作之義務，上訴人以被上訴人無法
    交付系爭畫作為由，請求被上訴人賠償30萬元，即非可採。
    且該畫作屬基泰信義社區之公共設施之一部，上訴人逕以系
    爭畫作之全部價值計算其所受損害，亦屬不當。況被上訴人
    就系爭買賣合約之給付義務為移轉系爭房地並交付予上訴人
    ，被上訴人既已完成給付，該社區房地自96年間迄今之轉售
    價格復較上訴人購入時之價格為高，上訴人顯未因系爭房地
    短少系爭畫作而受有任何損害，其請求被上訴人賠償損害，
    自屬無據。
  (五)答辯聲明：駁回上訴。
三、兩造不爭執之事項：
  (一)上訴人於94年6 月16日與被上訴人簽訂房地預售買賣合約書
    ，向被上訴人買受「信義之星NO.2基泰信義」D 棟4 樓房地
    、車位（原審卷第6-26頁）。
  (二)被上訴人之銷售廣告載明：「一進大廳即可看到象徵基泰信
    義的鎮宅之寶－國寶級藝術大師李梅樹的真跡畫作『花』，
    當然，在價值上亦是無可取代的箇中經典」（原審卷第30頁
    ）。
  (三)基泰信義社區大廳之真跡迴廊並未展示系爭畫作，被上訴人
    目前現實上無法交付系爭畫作。
  (四)上訴人於98年6 月25日，以臺北信義郵局第736 號存證信函
    ，催告被上訴人於文到10日內交付系爭畫作，被上訴人於同
    日收受送達（原審卷第32-34 頁）。
四、兩造爭執之事項：
  (一)上訴人得否依系爭買賣合約，請求被上訴人將系爭畫作交付
    予上訴人或上訴人與其他全體區分所有權人共有？
  (二)被上訴人有無交付系爭畫作之義務？
  (三)上訴人是否因被上訴人未將系爭畫作放置於大廳之真跡迴廊
    而受有損害？其所受損害為何？其得否依消費者保護法第51
    條規定請求3 倍之懲罰性賠償金？
五、本院之判斷：
  (一)上訴人得否依系爭買賣合約，請求被上訴人將系爭畫作交付
    予上訴人或上訴人與其他全體區分所有權人共有？
    被上訴人之銷售廣告載明：「一進大廳即可看到象徵基泰信
    義的鎮宅之寶－國寶級藝術大師李梅樹的真跡畫作『花』，
    當然，在價值上亦是無可取代的箇中經典」，固有銷售廣告
    在卷可憑（原審卷第30頁）。惟依該廣告內容觀之，被上訴
    人所應履行者係將系爭畫作放置於系爭建物共同使用部分之
    1 樓大廳，不論系爭廣告是否為系爭買賣合約之一部，被上
    訴人均無將系爭畫作交付予上訴人之義務，上訴人請求被上
    訴人將系爭畫作交付予其個人，核非可採。而系爭建物各該
    區分所有權人係分別與被上訴人簽訂房地預售買賣合約書，
    基於債之相對性，上訴人與其他全體區分所有權人間對被上
    訴人並無同一債權存在，依民法第293 條第1 項之反面解釋
    ，上訴人自不得本於其個人與被上訴人間之買賣合約，為全
    體區分所有權人請求被上訴人向全體為給付，上訴人請求被
    上訴人將系爭畫作交付予上訴人與全體區分所有權人共有，
    亦非正當。
  (二)被上訴人有無交付系爭畫作之義務？
  1.按企業經營者應確保廣告內容之真實，其對消費者所負之義
    務不得低於廣告之內容，消費者保護法第22條定有明文。此
    係為保護消費者而課企業經營者以特別之義務，不因廣告內
    容是否列入契約而異，否則即無從確保廣告內容之真實。預
    售屋之購買人與建商訂定買賣契約時，既無何成品可供檢視
    ，僅能信賴建商之廣告，建商以廣告內容誘發客戶預購房屋
    之動機，且以廣告內容與購屋人洽談該屋之性質，廣告之說
    明及樣品屋示範應成為契約內容之一部（最高法院93年度臺
    上字第2103號判決意旨參照）。被上訴人係以預售方式將系
    爭房地、車位出售予上訴人，其買賣合約僅記載：「甲方（
    按即上訴人）向乙方（按即被上訴人）預購（基泰信義）編
    號第4 樓D 戶房屋乙戶」、「甲方購買之車位為地下2 層編
    號第25、26號之使用權利」等語，有系爭買賣合約第2 條、
    第3 條為憑（原審卷第7 、8 頁）。上訴人既以預購方式買
    受系爭房地、車位，其預購時即無成品可供檢視，其所購房
    地之建物外觀、景觀設施、坪數大小、樓層高低、規劃格局
    、建材設備等條件為何，當須藉由被上訴人提供予銷售人員
    用以解說之產品說明、廣告內容始得特定，上訴人顯係以該
    產品說明、廣告內容與被上訴人洽談買賣，則該產品說明、
    廣告內容之記載，自應構成兩造買賣契約之內容。而關於系
    爭建物1 樓門廳規劃設計，被上訴人之銷售廣告記載：「一
    進大廳即可看到象徵基泰信義的鎮宅之寶－國寶級藝術大師
    李梅樹的真跡畫作『花』，當然，在價值上亦是無可取代的
    箇中經典」，有銷售廣告在卷可憑（原審卷第30頁），依上
    所述，此一記載即為系爭買賣合約之一部，而有拘束上訴人
    、被上訴人之效力。
  2.又「關於本大樓及本戶房屋買賣之條件內容，以本約及附件
    之說明為據，本約或附件未約定者，則依廣告之說明」，系
    爭買賣合約第26條第2 款約定甚明（原審卷第21頁），依此
    約定，被上訴人銷售廣告之內容雖為系爭買賣合約之一部，
    然於系爭買賣合約或附件有特別約定時，兩造就系爭建物買
    賣之條件內容，即應以本約及附件之說明為據。關於系爭建
    物1 樓門廳之規劃設計，系爭買賣合約第11條第3 款明定：
    「本建物一樓門廳、多功能藝術宴會空間、健身房、韻律教
    室等共同使用部份之規劃，乙方（按即被上訴人）保留修改
    權，且不須通知甲方（按即上訴人），甲方不得異議」等語
    ，有系爭買賣合約書附卷可稽（原審卷第13頁），足見系爭
    廣告關於1 樓門廳之規劃設計，被上訴人非不得加以修改，
    如其援用系爭買賣合約賦與之修改權，就畫作部分予以修改
    ，其即無交付系爭畫作之義務。
  3.雖上訴人主張系爭買賣合約第11條約定免除被上訴人之責任
    ，並使上訴人拋棄權利，依民法第247 條之1 規定，該約定
    應屬無效等語。惟查：民法第247 條之1 規定係鑑於我國國
    情及工商發展之現況，經濟上強者所預定之契約條款，他方
    每無磋商變更之餘地，為防止契約自由之濫用及維護交易之
    公平，故列舉四款有關他方當事人利害之約定，如按其情形
    顯失公平者，明定其約定為無效。是該條款所舉之約定，應
    指一方預定之契約條款，為他方所不及知或無磋商變更之餘
    地而言，至所謂按其情形顯失公平，則指依契約本質所生之
    主要權利義務，或按法律規定加以綜合判斷有顯失公平之情
    形而言。關於被上訴人就系爭建物1 樓門廳之規劃有修改權
    之約定明定於系爭買賣合約第11條第3 款，相較於系爭買賣
    合約一般約款，其文字呈現方式係以放大、粗黑字體為之（
    原審卷第13頁），足見被上訴人已特別明示該約款，以促使
    上訴人注意，上訴人於系爭買賣合約簽訂前既已審閱5 日以
    上（原審卷第7 頁），嗣並同意簽訂之，該約款顯非上訴人
    所不及知，亦非無磋商變更之餘地，按之上開說明，該約款
    自非無效，上訴人、被上訴人自應受該約款拘束。
  4.被上訴人援用修改權，將原應放置之系爭畫作，改以王秀杞
    創作價值約300 萬元、320 萬元之青桐雕塑藝術品替代，既
    有藝術品油畫移交清冊、王秀杞雕塑藝術館價值鑑定證明附
    卷可稽（原審卷第139 頁、本院卷第33、34頁），縱其給付
    之1 樓門廳與系爭廣告內容不同，亦係其基於系爭買賣合約
    賦與之修改權使然，揆諸前揭說明，被上訴人自無再給付系
    爭畫作之義務。
  (三)上訴人是否因被上訴人未將系爭畫作放置於大廳之真跡迴廊
    而受有損害？其所受損害為何？其得否依消費者保護法第51
    條規定請求3 倍之懲罰性賠償金？
  1.按當事人主張有利於己之事實者，就其事實有舉證之責任，
    民事訴訟法第277 條前段定有明文。又損害賠償之債，以有
    損害之發生及有責任原因之事實，並二者之間，有相當因果
    關係為成立要件。故原告所主張損害賠償之債，如不合於此
    項成立要件者，即難謂有損害賠償請求權存在（最高法院48
    年臺上字第481 號判例意旨參照）。被上訴人未依系爭廣告
    內容將系爭畫作放置於系爭建物1 樓門廳，固為被上訴人所
    不爭。惟查：關於原應放置之系爭畫作，被上訴人已援用修
    改權，改以王秀杞創作之青桐雕塑藝術品替代，業詳前述。
    而上訴人係以房地每坪65萬元、車位每位275 萬元買受系爭
    房地、車位，被上訴人交屋後，系爭建物之交易價格並未跌
    降，同一社區其他區分所有權人97年4 月10日處分房地、車
    位之交易價格已高達每坪98萬元、每位500 萬元，有系爭買
    賣合約、不動產買賣合約書在卷足憑（原審卷第6-25頁、第
    155-159 頁），足見系爭建物之價值、效用並未因被上訴人
    改以他項藝術品替代即生減損，上訴人顯未因被上訴人未於
    系爭建物1 樓門廳放置系爭畫作而受有損害。上訴人就其因
    被上訴人未於系爭建物1 樓門廳放置系爭畫作而受有損害，
    既未舉證以實其說，依上開說明，即難謂其有損害賠償請求
    權存在，其主張其得依債務不履行之規定請求被上訴人賠償
    損害，尚難憑採。上訴人雖主張本院應依民事訴訟法第222
    條第2 項規定依職權酌定其損害之數額等語。惟民事訴訟法
    第222 條第2 項規定，係以當事人已證明受有損害而不能證
    明損害數額時，始有其適用，上訴人未能證明其因被上訴人
    未於系爭建物1 樓門廳放置系爭畫作而受有損害，既如前述
    ，本院自無依民事訴訟法第222 條第2 項規定定其損害數額
    之餘地，併予敘明。
  2.被上訴人既無再交付系爭畫作之義務，上訴人亦未能證明其
    因被上訴人未於系爭建物1 樓門廳放置系爭畫作而受有損害
    ，本件與消費者保護法第51條規定之要件即有不符，上訴人
    依該規定請求損害額3 倍之懲罰性賠償金，亦不足採。
  (四)綜上，上訴人不得本於系爭買賣合約約定，請求被上訴人將
    系爭畫作交付予其個人或其與其他全體區分所有權人共有。
    而系爭廣告雖為系爭買賣合約之一部，然被上訴人業援用修
    改權予以修改，其已無再交付系爭畫作之義務，此外，上訴
    人亦未能舉證證明其因被上訴人未於系爭建物1 樓門廳放置
    系爭畫作而受有損害，則其本於債務不履行之規定請求被上
    訴人賠償損害，並依消費者保護法第51條之規定請求損害額
    3 倍之懲罰性賠償金，洵非正當，不應准許。
六、從而，上訴人依買賣之法律關係，先位請求被上訴人將李梅
    樹尺寸15號之真跡畫作「花」1 幅予上訴人或上訴人與其他
    全體區分所有權人共有，及依債務不履行、消費者保護法第
    51條之規定，備位請求被上訴人給付上訴人30萬元，及自起
    訴狀繕本送達翌日即98年10月27日起至清償日止，按年息5%
    計算之利息，均無理由，不應准許。其假執行之聲請，亦失
    所附麗，應併予駁回。原審為上訴人敗訴之判決，及駁回假
    執行之聲請，核無不合。上訴意旨指摘原判決不當，求予廢
    棄改判，為無理由，應予駁回。
七、本件事證已臻明確，兩造其餘攻擊防禦方法及所提證據，經
    本院審酌後，核與本件判決結果不生影響，爰不另一一論述
    ，併予敘明。
八、結論：本件上訴為無理由，依民事訴訟法第449 條第1 項、
    第78條，判決如主文。
中    華    民    國    99    年    11    月    23    日
                    民事第十三庭
                        審判長法  官  林金村
                              法  官  周祖民
                              法  官  陳秀貞
正本係照原本作成。
如不服本判決，應於收受送達後20日內向本院提出上訴書狀，其
未表明上訴理由者，應於提出上訴後20日內向本院補提理由書狀
（均須按他造當事人之人數附繕本）上訴時應提出委任律師或具
有律師資格之人之委任狀；委任有律師資格者，另應附具律師資
格證書及釋明委任人與受任人有民事訴訟法第466條之1第1項但
書或第2項（詳附註）所定關係之釋明文書影本。如委任律師提
起上訴者，應一併繳納上訴審裁判費。
中    華    民    國    99    年    11    月    25    日
                              書記官  葉國乾
附註：
民事訴訟法第466條之1（第1項、第2項）：
對於第二審判決上訴，上訴人應委任律師為訴訟代理人。但上訴
人或其他法定代理人具有律師資格者，不在此限。
上訴人之配偶、三親等內之血親、二親等內之姻親，或上訴人為
法人、中央或地方機關時，其所屬專任人員具有律師資格並經法
院認為適當者，亦得為第三審訴訟代理人。

司法院資訊處製作；財團法人民間司法改革基金會備份。
